臺灣臺中地方法院刑事判決
110年度金簡字第122號
公  訴  人  臺灣臺中地方檢察署檢察官
被      告  郭芷榕



上列被告因洗錢防制法等案件，經檢察官提起公訴（110年度偵
字第25122號），因被告於準備程序中自白犯罪，經合議庭裁定
改由受命法官獨任逕以簡易判決處刑（原案號：110年度金訴字
第829號），判決如下：  
    主    文
甲○○共同犯洗錢防制法第十四條第一項之洗錢罪，處有期徒刑貳
月，併科罰金新臺幣參萬元，罰金如易服勞役，以新臺幣壹仟元
折算壹日。又共同犯洗錢防制法第十四條第一項之洗錢罪，處有
期徒刑貳月，併科罰金新臺幣參萬元，罰金如易服勞役，以新臺
幣壹仟元折算壹日。應執行有期徒刑參月，併科罰金新臺幣肆萬
元，罰金如易服勞役，以新臺幣壹仟元折算壹日。
    犯罪事實及理由
一、甲○○依其社會生活經驗與智識程度，知悉金融機構帳戶關係
    個人財產、信用之表徵，若無正當理由或缺乏信賴基礎，提
    供金融機構帳戶資料予他人，通常將會遭持以供作財產犯罪
    之用，並可預見若任意提供帳戶予他人作為款項匯入之帳戶
    ，並依他人指示再將所匯入之款項領出或轉匯，該金融帳戶
    恐淪為轉匯、提領贓款之犯罪工具，並利用此帳戶來掩飾不
    法犯行、隱匿詐欺犯罪所得之來源及去向，製造金流斷點，
    以避免有偵查犯罪權限之執法人員循線查緝詐欺相關犯行，
    竟於民國110年5月5日前某日，經由通訊軟體LINE與真實姓
    名、年籍不詳、自稱「張宇」之成年人（下稱「張宇」）連
    繫後，竟意圖為自己不法之所有，基於共同詐欺取財、掩飾
    、隱匿特定犯罪所得之去向、所在之犯意聯絡，在不詳地點
    ，將以其名義向台中商業銀行申設之金融帳戶（帳號：000-
    000000000000號，下稱甲○○台中商銀帳戶）資訊提供與「張
    宇」。嗣「張宇」或其所屬詐騙集團成員取得上開甲○○台中
    商銀帳戶資訊後，（一）先於110年4月27日18時32分許，佯
    裝通訊軟體Line暱稱「doctor」致電丁○○以欲自國外寄送包
    裹，急需用錢為由向其週轉現金，致使丁○○陷於錯誤，於同
    年5月5日12時10分，將新臺幣（下同）6萬元匯至上開甲○○
    台中商銀帳戶；（二）又於110年5月4日聯繫乙○○並對其佯
    稱其為美國政府派駐在阿富汗之醫生，阿富汗政府授勳致贈
    給他200萬元美金，因在戰場無法接收上開資金，欲將該筆
    款項先匯給乙○○使用之金融帳戶，再換匯存到其使用之金融
    帳戶，並請乙○○先與貨運公司之客服人員聯繫，貨運公司之
    客服人員對乙○○訛稱需先將12萬元匯入其指定之金融帳戶供
    作海外貨運處理費等語，致使乙○○不疑有詐，先後於同年月
    5日12時14分許及12時51分許，各將3萬元（總計6萬元）匯
    至上開甲○○台中商銀帳戶帳戶。甲○○再依「張宇」之指示，
    於同年月5日20時26分、27分許，自甲○○台中商銀帳戶中提
    領上開12萬元（分別提領8萬元、7萬元，提領金額尚包含另
    真實姓名、年籍不詳之人因不詳原因匯入甲○○台中商銀帳戶
    之3萬元），並依「張宇」指示透過私人錢莊地下匯款方式
    ，轉匯至國外不知名帳戶內，以此方式掩飾、隱匿犯罪所得
    之去向。嗣經丁○○及乙○○2人察覺有異，始驚覺受騙，報警
    始查獲上情。
二、案經丁○○訴由臺中市政府警察局烏日分局報告臺灣臺中地方
    檢察署檢察官偵查起訴。
三、證據
（一）被告甲○○於警詢、偵查中供述及於本院準備程序之自白（
      見偵卷第11頁至第13頁、第121頁至第122頁，本院110年
      度金訴字第829號卷〈下稱本院金訴卷〉第55頁至第59頁）
      。
（二）證人即告訴人丁○○、乙○○於警詢之供述（見偵卷第15頁至
      第21頁）。
（三）內政部警政署反詐騙諮詢專線紀錄表2份、新北市政府警
      察局林口分局文林派出所受理詐騙帳戶通報警示簡便格式
      表、受理各類案件紀錄表、受（處）理案件證明單、嘉義
      市政府警察局第一分局北鎮派出所受理詐騙帳戶通報警示
      簡便格式表、陳報單、受（處）理案件證明單、受理各類
      案件紀錄表、乙○○、丁○○與詐欺集團以通訊軟體LINE對話
      紀錄翻拍照片、台中商業銀行110年5月28日中業執字第11
      00015406號函附甲○○申辦之台中商業銀行帳號000-000000
      000000號帳戶開戶資料及交易明細、乙○○提供之國泰世華
      銀行自動櫃員機交易明細表、丁○○提供之陽信商業銀行匯
      款收執聯、台中商業銀行110年10月22日中業執字第11000
      32031號函暨附件、110年12月7日中業執字第1100037507
      號函暨附件、111年1月24日中業執字第1110002721號函暨
      附件、監視器畫面照片（見偵卷第23頁至第27頁、第29頁
      至第81頁、第87頁至第91頁、第97頁至第101頁、第105頁
      ，本院金訴卷第39頁至第51頁、第69頁、第43頁至第88頁
      、證物袋，本院簡字卷第17頁至第41頁）。
四、論罪科刑
（一）按洗錢防制法業於105年12月28日修正公布，並於106年6
      月28日生效施行（下稱新法）。修正前該法（下稱舊法）
      第1條揭櫫之立法目的為「防制洗錢，追查重大犯罪」，
      而本次修法後修正為「為防制洗錢，打擊犯罪，健全防制
      洗錢體系，穩定金融秩序，促進金流之透明，強化國際合
      作」，其立法目的及保護法益，已自單純國家對重大（特
      定）犯罪之追訴及處罰，擴增至防制洗錢體系之健全、金
      融秩序之穩定及透明金流軌跡之建置。至於洗錢犯罪本質
      在於影響合法資本市場並阻撓偵查，且洗錢之行為包含處
      置（即將犯罪所得直接予以處理）、多層化（即為使偵查
      機關難以追查金流狀況，以迂迴層轉、化整為零之多層化
      包裝方式，掩飾或隱匿特定犯罪所得）及整合（即收受、
      持有或使用他人犯罪所得，使該犯罪所得披上合法之外衣
      ，回歸正常金融體系）等各階段行為，其模式不祗一端，
      故為澈底打擊洗錢犯罪，新法乃參照相關國際標準建議及
      公約之洗錢行為定義，將洗錢行為之處置、多層化及整合
      等各階段，全部納為洗錢行為，而於新法第2條規定：「
      本法所稱洗錢，指下列行為：一、意圖掩飾或隱匿特定犯
      罪所得來源，或使他人逃避刑事追訴，而移轉或變更特定
      犯罪所得。二、掩飾或隱匿特定犯罪所得之本質、來源、
      去向、所在、所有權、處分權或其他權益者。三、收受、
      持有或使用他人之特定犯罪所得。」以求與國際規範接軌
      。從而，行為人對於特定犯罪所得，基於洗錢之犯意，參
      與整體洗錢過程中任一環節之處置、分層化或整合行為，
      致生新法所保護法益之危險者，即應屬新法所欲禁絕之洗
      錢行為，至該行為是否已使特定犯罪所得轉換成合法來源
      之財產，則非所問。其中，所謂上述第2款之洗錢類型，
      固多以迂迴曲折之方式輾轉為之，但不以透過多層之交易
      活動為限，且掩飾或隱匿之管道是否為共同正犯或其他第
      三人，亦可不問。因而過往實務見解認為，行為人對犯特
      定犯罪所得之財物或利益作直接使用或消費之處分行為，
      或僅將自己犯罪所得財物交予其他共同正犯，祗屬犯罪後
      處分或移轉贓物之行為，非本條例所規範之洗錢行為，已
      與新法所規定之洗錢態樣有所扞格。蓋行為人如意圖掩飾
      或隱匿特定犯罪所得來源，而將特定犯罪所得直接消費處
      分，或移轉交予其他共同正犯予以隱匿，甚或交由共同正
      犯以虛假交易外觀掩飾不法金流移動，依新法規定，皆已
      侵害新法之保護法益，係屬新法第2條第1或2款之洗錢行
      為，尚難單純以不罰之犯罪後處分贓物行為視之（最高法
      院108年度台上字第3993號判決意旨參照）。查本案被告
      聽從「張宇」指示，於短時間內，自甲○○台中商銀系帳戶
      將匯入詐得款項領出後轉匯至國外帳戶，從整體之犯罪計
      劃來看，除在遂行詐欺之目的之外，另有掩飾、隱匿該所
      得之去向、所在之目的，亦足使偵查機關對該犯罪所得之
      去向、所在難以追查，已符合洗錢防制法第2條第2款之規
      定。
（二）按共同實行犯罪行為之人，在合同意思範圍以內，各自分
      擔犯罪行為之一部，相互利用他人之行為，以達其犯罪之
      目的者，即應對於全部所發生之結果，共同負責，不問犯
      罪動機起於何人，亦不必每一階段犯行，均經參與。又關
      於犯意聯絡，不限於事前有所協議，其於行為當時，基於
      相互之認識，以共同犯罪之意思參與者，亦無礙於共同正
      犯之成立。且數共同正犯之間，原不以直接發生犯意聯絡
      者為限，即有間接之聯絡者，亦包括在內（最高法院28年
      上字第3110號判例、85年度台上字第6220號判決要旨參照
      ）。查被告應「張宇」請求提供帳戶資料，並依「張宇」
      指示提領並轉匯款項至特定帳戶，被告雖未親自參與詐騙
      告訴人丁○○、乙○○之行為，且未必確知「張宇」，甚或「
      張宇」所屬詐騙集團成員實施詐騙之手法及分工細節，然
      無論被告係以幫助之犯意而實行全部之犯行，或先以幫助
      之犯意嗣進而層升為共同正犯之不法內涵，其實際分擔提
      供帳戶及轉匯贓款之構成要件行為，參與部分為詐欺、洗
      錢犯罪歷程不可或缺之重要環節，顯見其有以自己犯罪之
      意思，而與「張宇」間，有犯意聯絡與行為分擔甚明，被
      告先前提供帳戶之幫助行為應為提領、轉匯贓款之正犯行
      為所吸收。就本案犯行，被告與「張宇」間，有犯意聯絡
      及行為分擔，為共同正犯。
（三）被告於偵查及本院準備程序中均供稱係與「張宇」聯繫，
      而詐欺取財方式甚多，依本案既存全卷事證，尚乏有何積
      極事證足以證明被告對於「張宇」係另與其他人共同犯詐
      欺取財、洗錢罪，被告無法知悉本案是否仍有其他第三人
      參與，無從證明被告知悉實施詐欺取財、洗錢之人有三人
      以上，依「罪證有疑，利於被告」之原則，應為有利於被
      告之認定，僅認定被告所為係與「張宇」共同犯普通詐欺
      取財、洗錢犯行。
（四）核被告所為，各均係犯刑法第339條第1項之詐欺取財罪及
      洗錢防制法第14條第1項洗錢罪。公訴意旨認被告所為，
      係犯刑法30條第1項、第339第1項之幫助詐欺取財罪及洗
      錢防制條法第2條第2款、第14條第1項之幫助洗錢罪，容
      有未合。按詐欺取財罪、洗錢罪既係為保護個人財產法益
      而設，則關於行為人詐欺、洗錢犯罪之罪數計算，原則上
      自應依遭受詐欺之被害人人數定之，就不同被害人所犯之
      詐欺取財、洗錢行為，受侵害之財產監督權既歸屬各自之
      權利主體，且犯罪時間或空間亦有相當差距，應屬犯意各
      別，行為互殊，被告就本案被害人丁○○、乙○○所為犯行，
      即應分論併罰。又正犯與幫助犯、既遂犯與未遂犯，其基
      本犯罪事實並無不同，僅犯罪之態樣或結果有所不同，尚
      不生變更起訴法條之問題（最高法院101年度台上字第380
      5號、102年度台上字第1998號判決意旨參照），是自毋庸
      變更起訴法條，且經本院告知被告上開法條（見本院金訴
      卷第57頁至第58頁），已保障其防禦權之行使，併此敘明
      。被告各以一行為同時觸犯上開二罪名，屬想像競合犯，
      應依刑法第55條之規定，各從一重論以洗錢罪。
（五）按犯洗錢防制法第14、15條之罪，在偵查或審判中自白者
      ，減輕其刑，同法第16條第2項定有明文，本件被告係犯
      詐欺取財罪及洗錢罪，因具想像競合關係是從一重之洗錢
      罪論處。本件被告既於本院準備程序時，就犯罪事實坦承
      不諱，應適用是項規定，均依法減輕其刑。
（六）爰審酌：被告所為除造成被害人丁○○、乙○○因而蒙受上述
      財產損害及面臨求償不便外，並致使國家追訴犯罪困難，
      助長詐欺犯罪之猖獗，且危害社會人與人之間互信關係，
      徒增遭受詐騙之被害人尋求救濟之困難，亦擾亂社會正常
      金融交易安全，所為實屬可議。惟念及被告犯後坦承犯行
      ，然迄未實際賠償告訴人所受損害之犯後態度，暨參酌其
      犯罪手段、動機、目的、被害人遭騙之金額，被告自陳國
      小畢業，無業，打工月收入不到1萬5,000元，無未成年子
      女，不用扶養父母（見本院金訴卷第59頁）等一切情狀，
      各量處如主文所示之刑，並就罰金刑部分均諭知易服勞役
      之折算標準，另本院審酌被告所犯二次犯行，犯罪型態類
      似等情，定應執行刑如主文所示，並就罰金刑部分諭知易
      服勞役之折算標準，以示懲儆。
五、沒收部分：
（一）按犯罪所得，屬於犯罪行為人者，沒收之；犯罪所得之沒
      收，於全部或一部不能沒收或不宜執行沒收時，追徵其價
      額；宣告犯罪所得之沒收或追徵，有過苛之虞、欠缺刑法
      上之重要性、犯罪所得價值低微，或為維持受宣告人生活
      條件之必要者，得不宣告或酌減之；刑法第38條之1第1項
      前段、第3項及第38條之2第2項分別定有明文。又沒收犯
      罪所得之範圍，應僅以行為人實際因犯罪所獲得之利益為
      限，倘行為人並未因此分得利益，或缺乏證據證明行為人
      確實因犯罪而有所得，自不應憑空推估犯罪所得數額並予
      以宣告沒收，以免侵害行為人之固有財產權。洗錢防制法
      第18條第1項固規定：「犯第14條之罪，其所移轉、變更
      、掩飾、隱匿、收受、取得、持有、使用之財物或財產上
      利益，沒收之；犯第15條之罪，其所收受、持有、使用之
      財物或財產上利益，亦同」，為刑法沒收規定之特別規定
      ，自應優先於刑法相關規定予以適用，亦即就洗錢行為標
      的之財物或財產上利益，均應依洗錢防制法第18條規定沒
      收之。惟上開條文雖採義務沒收主義，卻未特別規定「不
      問屬於犯罪行為人與否，沒收之」，致該洗錢行為之標的
      是否限於行為人所有者始得宣告沒收，有所疑義，於此情
      形自應回歸適用原則性之規範，即參諸刑法第38條第2項
      前段規定，仍以屬於行為人所有者為限，始應予沒收。
（二）被告於準備程序供稱：伊沒有拿到報酬等語（見本院金訴
      卷第57頁），另告訴人丁○○、乙○○匯入被告所有台中商銀
      帳戶內之款項原為被告之犯罪所得，然此部分款項業經被
      告提領後轉匯，除此之外，卷內並無積極證據足認被告已
      取得其他任何對價，亦無積極證據證明被告為其餘贓款之
      最終持有者，揆諸前揭說明，爰不予宣告沒收或追徵之諭
      知，附此敘明。  
六、依刑事訴訟法第449條第2項、第3項、第450條第1項，洗錢
    防制法第14條第1項、第16條第2項，刑法第11條、第28條、
    第339條第1項、第55條前段、第42條第3項、第51條第5款、
    第7款，刑法施行法第1條之1第1項，逕以簡易判決處刑如主
    文。
七、如不服本判決，得於收受判決書送達後20日內，以書狀敘述
    理由（須附繕本），經本庭向本院管轄第二審之合議庭提起
    上訴。
本案經檢察官林依成提起公訴，檢察官丙○○到庭執行職務。
中　　華　　民　　國　　111 　年　　3 　　月　　29　　日
                刑事第十八庭  法  官  張美眉
以上正本證明與原本無異。
告訴人或被害人如不服判決，應備理由具狀向檢察官請求上訴，
上訴期間之計算，以檢察官收受判決正本之日起算。
　　　　　　　　  　　　　　  書記官  薛美怡
中　　華　　民　　國　　111 　年　　3 　　月　　29　　日
附錄本案論罪科刑法條
刑法第339條
意圖為自己或第三人不法之所有，以詐術使人將本人或第三人之
物交付者，處五年以下有期徒刑、拘役或科或併科五十萬元以下
罰金。
以前項方法得財產上不法之利益或使第三人得之者，亦同。
前二項之未遂犯罰之。
洗錢防制法第14條第1項
有第2條各款所列洗錢行為者，處7年以下有期徒刑，併科新臺幣
5百萬元以下罰金。